臺灣高等法院民事判決　　　　　　96年度家上字第79、80號
上　訴　人　乙○○
訴訟代理人　高雪琴律師
被 上 訴人　甲○○
訴訟代理人　康英彬律師
上列當事人間離婚等及履行同居事件，上訴人對於中華民國96年
1月22日臺灣桃園地方法院95年度婚字第650、884號第一審判決
提起上訴，本院合併於96年4月24日言詞辯論終結，判決如下：
    主  文
原判決關於(一)命上訴人應與被上訴人履行同居部分；(二)駁回上訴
人下開第三項之訴部分；及訴訟費用之裁判均廢棄。
上開(一)廢棄部分，被上訴人在第一審之訴駁回。
准上訴人與被上訴人離婚。
其餘上訴駁回。
第一、二審訴訟費用由被上訴人負擔二分之一，餘由上訴人負擔
。
    事實及理由
壹、程序部分：
    按婚姻無效、確認婚姻成立或不成立、撤銷婚姻、離婚或夫
    妻同居之訴，得合併提起，或於第一審或第二審言詞辯論終
    結前，為訴之變更、追加或提起反訴；依前項規定得為訴之
    變更、追加或提起反訴者，不得另行起訴，其另行起訴者，
    法院應以裁定移送於訴訟繫屬之第一審或第二審法院合併裁
    判；非婚姻事件之訴，以夫妻財產之分配或分割、返還財物
    、給付家庭生活費用或贍養費或扶養之請求或由訴之原因事
    實所生損害之請求為限，得與第一項之訴合併提起，或於第
    一審或第二審言詞辯論終結前，為訴之追加或提起反訴，其
    另行起訴者，法院得以裁定移送於訴訟繫屬中之第一審或第
    二審法院合併裁判，民事訴訟法第572條第1項、第2項及第3
    項分別定有明文。上訴人於民國95年6月28日對被上訴人提
    起離婚等之訴（95年度婚字第650號），被上訴人另於同年7
    月21日對上訴人提起履行同居之訴（95年度婚字第884號）
    ，經原審於96年1月22日分別判決駁回上訴人離婚等之訴，
    及上訴人應與被上訴人同居，上訴人均不服分別提起上訴，
    本院爰依上開規定合併辯論裁判。
貳、被上訴人請求履行同居部分：
一、被上訴人起訴主張：兩造於婚後共同居住於桃園縣楊梅鎮○
    ○路80巷8號3樓，詎上訴人近年來經常徹夜不歸，並於95年
    2月間無故離家迄今未回，爰依民法第1001條規定，求為命
    上訴人應在上址與被上訴人履行同居之判決，並答辯聲明：
    上訴駁回。
二、上訴人則以：兩造於83年2月22日結婚，婚後被上訴人不務
    正業，從不關心上訴人生活及給付生活費，全賴上訴人日夜
    工作以維持家計，且被上訴人未經上訴人同意，以上訴人之
    證件冒名申辦信用卡預借金錢供己賭博花用，另以上訴人名
    義虛設行號，遭國稅局以逃漏稅捐偵辦；又被上訴人在外賭
    博積欠鉅額賭債，每有債主登門討債即避不見面，獨留上訴
    人處理債務，上訴人終日惶恐不安，精神上感受莫大壓力，
    因而罹患憂鬱症，上訴人遭受此精神上之虐待，已不堪與被
    上訴人同居，乃於95年2月間離家，在外流浪，並於同年3月
    4日因精神恍惚昏倒送醫急救，上訴人有不能與被上訴人同
    居之正當理由等語，資為抗辯，並上訴聲明：(一)原判決廢棄
    。(二)被上訴人在第一審之訴駁回。
三、查兩造於83年2月22日結婚，上訴人於95年2月間離家，於同
    年3月4日送醫急診，嗣即返回娘家居住，兩造分居迄今等情
    ，為兩造所不爭，並有戶籍謄本、存證信函及急診病歷資料
    可稽（原審650號卷8-12、52-60頁），堪信為真實。
四、次查兩造婚後，原居住於桃園縣楊梅鎮○○路80巷8號3樓（
    下稱原住所），嗣因上訴人之婆媳問題，兩造於89年2月15
    日共同遷至同鎮高山頂9之1號居住並設籍於此（下稱新住所
    ），有上訴人提出之戶籍謄本可證（本院79號卷23、33頁）
    ，且被上訴人在原審亦自陳：「婚後二人生活尚稱和諧，
    ... 然未屆年餘，原告（即上訴人）即以與公婆相處不合為
    由，要求搬出原住處，另在外賃屋居住，被告（即被上訴人
    ）為滿足原告要求，亦同意配合搬出，... 」等語（原審65
    0號卷72頁），足見兩造已共同協議以該新住所為夫妻之住
    所（民法第1002條第1項前段參照）；嗣被上訴人雖於93年5
    月26日單獨將其戶籍遷回原住所（本院79號卷33頁），惟此
    並未經兩造再次共同協議，自難認原住所係兩造之住所，是
    被上訴人依民法第1001條規定，請求上訴人至原住所履行夫
    妻同居義務，為無理由。
參、上訴人請求離婚等部分：
一、上訴人起訴主張：被上訴人於婚後有上開貳、二所述對上訴
    人為不堪同居之精神上虐待及惡意遺棄情事，並造成上訴人
    人格尊嚴及人身安全之損害，兩造難以再維持婚姻，爰依民
    法第1052條第1項第3款、第5款及第2項規定，求為准兩造離
    婚及被上訴人應給付上訴人非財產上損害之精神慰藉金新臺
    幣（下同）50萬元暨贍養費200萬元之判決，並上訴聲明：
    (一)原判決廢棄。(二)准兩造離婚。(三)被上訴人應給付上訴人25
    0萬元（即精神慰藉金50萬元、贍養費200萬元）及自上訴狀
    繕本送達之翌日起至清償日止，按年息百分之五計算之利息
    。(四)願供擔保請准宣告假執行。
二、被上訴人則以：兩造婚後尚稱和諧，被上訴人對上訴人照顧
    有加，且為配合上訴人婆媳問題而搬出賃屋同住，租金及生
    活開銷均由被上訴人支付，每月還給上訴人1萬元花用，上
    訴人因金錢花用不知節制，致被上訴人無法負荷，上訴人即
    於95年2月間無故離家，被上訴人多次請求上訴人返家未果
    ，不得已訴請上訴人履行同居。被上訴人並無上訴人所述上
    開情形等語，資為抗辯，並答辯聲明：(一)上訴駁回。(二)願供
    擔保請准宣告免為假執行。
三、上訴人主張被上訴人於婚後不務正業，從不關心伊生活及給
    付生活費，全賴伊日夜工作以維持家計，且冒用伊名義申辦
    信用卡及虛設行號，並在外賭博積欠鉅額賭債，獨留伊處理
    債務，致伊罹患憂鬱症，伊不堪同居之虐待而離家，並於95
    年3月4日因精神恍惚昏倒送醫急救；被上訴人於伊離家及生
    病期間，對伊不聞不問，惡意遺棄伊在繼續狀態中，兩造難
    以再維持婚姻等語，為被上訴人所否認，並以上開情詞置辯
    ，查：
  (一)上訴人主張伊不堪被上訴人精神上之虐待而罹患憂鬱症乙節
    ，固據提出診斷證明書2紙為證（本院卷24-27頁），惟查上
    開診斷證明書雖記載上訴人「憂鬱症（因家庭壓力大，曾有
    自殺企圖，情緒易激動焦慮）」等語，然尚難徒憑該記載即
    認上訴人罹患憂鬱症係遭被上訴人精神上之虐待所致；又另
    紙診斷證明書記載「雙側肘挫傷」，上訴人亦未舉證證明該
    傷係如何所致，且其就診日期為89年9月7日，至今相隔甚遠
    ，亦難逕認係遭被上訴人虐待所致；另依上開病歷資料內95
    年3月4日15時40分之急診護理記錄記載：「發現病患（指上
    訴人）有抖動疑抽搐…臉潮紅，四肢身體多處紅點點」、「
    （病患）說因2天前被告知父親死於台北，因要省錢故由桃
    園走路上來台北，且在家中每天喝酒習慣，這2天未喝」等
    語（原審650號卷56頁），可知上訴人之病況非單純之昏倒
    ，並無法證明上訴人之急診係被上訴人施以精神虐待所致，
    有可能係喝酒所致，尚難僅憑該病歷資料遽為有利於上訴人
    之認定。再依上開病歷資料內95年3月4日21時35分之急診護
    理記錄記載：「電話通知其（指上訴人）父親來院，另病患
    弟弟來電表示病患離家出走，且結婚婆家與娘家彼此關係不
    好，也不知病患婆家電話，且表示不太想至醫院處理，因付
    不起醫療費用」等語，及上訴人於翌日（5日）凌晨1時15分
    許即離院返家之情（原審650號卷57頁），足見上訴人並未
    將其送醫急診乙事告知被上訴人知悉，且急診後即離院，被
    上訴人自無從知悉上訴人住院之事，亦無從前往表達慰問之
    意，自難認被上訴人有置之不理之情形。上訴人另主張被上
    訴人冒用伊名申辦信用卡及虛設行號乙節，固據提出其向財
    政部臺灣省北區國稅局楊梅稽徵所所為之檢舉書及臺灣桃園
    地方法院檢察署通知為證（原審650號卷50-51頁、本院79號
    卷30頁），然查該檢舉書係上訴人片面之指稱，而上開通知
    則僅記載：「本署因上開案件（指95年度他字第5272號竊盜
    案件），認有請台端（指上訴人）來署說明之必要」等語，
    均難逕憑認定上訴人之上開主張為真實。上訴人雖又主張被
    上訴人婚後不務正業，從不關心伊生活及給付生活費，全賴
    伊日夜工作以維持家計，並在外賭博積欠鉅額賭債，獨留伊
    處理債務云云，惟為被上訴人所否認，而上訴人就此並未能
    提出任何證據證明，且依兩造財產歸戶資料顯示，被上訴人
    名下有多筆不動產，財產總額達422萬177元，93、94年間均
    無變動情形（原審650號卷31-34頁），而上訴人曾在強森企
    業有限公司任職，於93及94年度薪資所得約為24萬餘元，別
    無其他財產（原審650號卷26、28頁），被上訴人之償債能
    力顯優於上訴人，亦無諉責由上訴人代償債務之必要，上訴
    人上開主張，難信為真實。又按夫妻互負同居之義務，為民
    法第1001條所明定，夫妻之一方無正當理由而與他方別居，
    固屬違背同居義務，惟同法第1052條第5款所謂以惡意遺棄
    他方，不僅須有違背同居義務之客觀事實，並須有拒絕同居
    之主觀情事始為相當（最高法院40年台上字第91號判例意旨
    參照）。查依上開貳、四所述，被上訴人於93年5月26日單
    獨將其戶籍遷回原住所居住，固有違背同居義務之情形，然
    被上訴人在上訴人離家後，曾於95年5月23日寄發存證信函
    請求上訴人返家履行同居義務，其中並提到「多次要求妳（
    上訴人）回家履行同居義務，妳都置之不理」等語（原審65
    0號卷10頁），而上訴人以存證信函回覆時對此並未否認，
    僅表示有不堪同居之理由而不願返家等語（原審650號卷11-
    12頁），尚難認被上訴人有惡意遺棄拒絕同居之主觀意圖。
    綜上，上訴人並未能證明被上訴人有對其為不堪同居之精神
    上虐待及惡意遺棄情事，是上訴人依民法第1052條第1項第3
    款及第5款規定，請求離婚，尚屬無據。
  (二)次按夫妻有民法第1052條第1項所定各款情形以外之重大事
    由，難以維持婚姻者，雙方固得據以請求離婚，惟同條第2
    項但書既規定，難以維持婚姻之重大事由應由夫妻之一方負
    責者，僅他方得請求離婚，則於難以維持婚姻之重大事由，
    夫妻雙方均須負責時，自應比較衡量雙方之有責程度後，僅
    責任較輕之一方，得向責任較重之他方請求離婚；如有責程
    度相同時，雙方均得請求離婚，始符公平之旨（最高法院95
    年台上字第1026號判決意旨、95年度第5次民事庭會議決議
    參照）。查被上訴人於93年5月26日單獨將其戶籍遷回原住
    所居住後，上訴人亦於95年2月間離家出走，兩造分居迄今
    無法共同生活，又兩造於分居後，除相互提起本件履行同居
    及離婚等民事訴訟外，上訴人並提起刑事告訴被上訴人涉犯
    竊盜罪嫌（本院80號卷36頁），致兩造對簿公堂數次，再參
    以兩造皆表示二人已無夫妻情份，彼此身心俱疲，婚姻已有
    嚴重裂痕，均無意再繼續維持等情（本院79號卷50頁、80號
    卷27頁），堪認兩造已嚴重交惡，且再無互信互愛之情感基
    礎，兩造婚姻客觀上已生破綻，應認確有難以維持婚姻之重
    大事由存在，且兩造就本件婚姻上之破綻均有可歸責之處，
    兩造應負責任之程度相同，是上訴人依民法第1052條第2項
    規定，請求准予兩造離婚部分，應屬有據。
四、另按夫妻之一方，因判決離婚而受有損害者，得向有過失之
    他方，請求賠償。前項情形，雖非財產上之損害，受害人亦
    得請求賠償相當之金額，但以受害人無過失者為限，民法第
    1056條第1項及第2項分別定有明文。查本件判決離婚兩造均
    有過失，已如上述，是上訴人請求被上訴人賠償非財產上損
    害之精神慰藉金50萬元部分，洵屬無據。又民法第1057條規
    定之贍養費，須因裁判離婚而陷於生活困難者，始得請求。
    查上訴人係59年11月14日出生，年約36歲，曾任職於強森企
    業有限公司，於93及94年度均有薪資所得約為24萬餘元，有
    該公司出具之在職證明（本院80號卷37頁）及上訴人之稅務
    電子閘門財產所得調件明細表可稽（原審650號卷26、28頁
    ），並非無自營生計能力之人，尚難認上訴人因裁判離婚其
    生活即陷於困難，是上訴人請求被上訴人給付贍養費200萬
    元部分，亦屬無據。
肆、綜上所述，上訴人請求准予兩造離婚部分，應予准許；至上
    訴人請求被上訴人應給付其250萬元（即精神慰藉金50萬元
    、贍養費200萬元）及法定遲延利息部分，以及被上訴人請
    求上訴人履行同居部分，均不應准許。從而，原審就上開請
    求履行同居不應准許部分及離婚應予准許部分，所為上訴人
    敗訴之判決，自有未合，上訴論旨指摘原判決此部分不當，
    求予廢棄改判，為有理由，爰分別予以廢棄改判如主文第2
    項及第3項所示；原審就上開請求250萬元本息不應准許部分
    ，所為上訴人敗訴之判決，核無違誤，上訴論旨指摘原判決
    （95年度婚字第650號）此部分不當，求予廢棄，為無理由
    ，應予駁回。
伍、兩造其餘之攻擊或防禦方法及未經援用之證據，經本院斟酌
    後，認為均不足以影響本判決之結果，自無逐一詳予論駁之
    必要，併此敘明。
陸、據上論結，本件上訴為一部有理由，一部無理由，依民事訴
    訟法第450條、第449條第1項、第79條，判決如主文。
中　　華　　民　　國　　96　　年　　5　 　月　　8　 　日
        　　　　　　民事第十五庭
　　　　　　　　　　　  審判長法　官  林恩山
                              法　官  郭松濤
                              法　官  陳駿璧
正本係照原本作成。
如不服本判決，應於收受送達後20日內向本院提出上訴書狀，其
未表明上訴理由者，應於提出上訴後20日內向本院補提理由書狀
（均須按他造當事人之人數附繕本）上訴時應提出委任律師或具
有律師資格之人之委任狀；委任有律師資格者，另應附具律師資
格證書及釋明委任人與受任人有民事訴訟法第466條之1第1項但
書或第2項（詳附註）所定關係之釋明文書影本。
中　　華　　民　　國　　96　　年　　5 　　月　　9 　　日
　　　　　　　　　　　　　　　書記官  黃  愛
附註：
民事訴訟法第466條之1（第1項、第2項）：
對於第二審判決上訴，上訴人應委任律師為訴訟代理人。但上訴
人或其他法定代理人具有律師資格者，不在此限。
上訴人之配偶、三親等內之血親、二親等內之姻親，或上訴人為
法人、中央或地方機關時，其所屬專任人員具有律師資格並經法
院認為適當者，亦得為第三審訴訟代理人。
